【裁判字號】    89,簡上,415
【裁判日期】    900907
【裁判案由】    代位退社返還本利
【裁判全文】
臺灣高雄地方法院民事判決  八十九年度簡上字第四一五號
    上  訴  人  高雄銀行股份有限公司
    法定代理人  己○○
    訴訟代理人  甲○○
                丙○○
    送達代收人  戊○○
    被上訴人    保證責任高雄縣岡山信用合作社
    法定代理人  丁○○
    訴訟代理人  乙○○
右當事人間請求代位退社返還本利事件，上訴人對於中華民國八十九年十月五日本院
八十九年度岡簡字第三五三號第一審判決提起上訴，本院判決如左：
    主  文
上訴駁回。
第二審訴訟費用由上訴人負擔。
    事  實
甲、上訴人方面：
一、聲明：
（一）原判決廢棄。
（二）請求確認訴外人李榮吉對被上訴人有新臺幣（下同）四萬元之股金債權存在。
二、陳述：除與原審判決書所載者相同茲予引用外，補稱：
（一）上訴人於原審起訴時訴之聲明係請求代位為退社意思表示、代位請求返還股金
      及利益分配，嗣變更訴之聲明為請求被上訴人給付四萬元並自起訴狀繕本送達
      被上訴人之翌日起至清償日止按年息百分之五計算之利息。嗣因察覺上開執行
      命令僅為扣押命令，尚無收取該筆款項之意，逕行提起給付之訴似有未合，乃
      又變更聲明為被上訴人與李榮吉之股金債權存在。此一變更屬聲明內容之減縮
      ，符合修正後民事訴訟法第二百五十五條第一項第二、三、七款之要件，訴之
      變更應屬合法。
（二）被上訴人於收受執行法院所發之扣押命令後，係以社股身分權不得轉讓或供擔
      保，且其保證責任需經二年始得解除，無法同意扣押為由異議，上訴人認為合
      作社社員權依法並非禁止扣押或不得供債務執行之債權，法院當然可對之強制
      執行，被上訴人之異議無理由，因而提起本件訴訟。
（三）訴之變更前，請求權基礎為民法第二百四十二條，變更後為強制執行法第一百
      二十條。
（四）被上訴人於八十八年六月即已接獲扣押命令，然被上訴人並未於法定期間內異
      議，上訴人於八十九年三月一日始接獲民事執行處通知，稱被上訴人已聲明異
      議，被上訴人須依法另行起訴。被上訴人之異議不合法，其將李榮吉除名退社
      並行使抵銷權即非適法。
三、證據：援用原審之立證方法。
乙、被上訴人方面：
一、聲明：求為判決駁回上訴，第二審訴訟費用由上訴人負擔。
二、陳述：除與原審判決書所載者相同茲予引用外，補稱：
（一）上訴人欲確認之股金已因被上訴人行使抵銷權而不存在。
（二）依強制執行法第一百二十條規定，若本件上訴人認為被上訴人異議不實，應提
      起確認之訴，不得以給付之訴之方式代位請求債務人向第三人起訴，上訴人提
      起給付之訴，顯有未洽。
（三）上訴人之請求權基礎由民法之代位請求權，變更為確認之訴，起訴之事實顯非
      同一，訴之變更不合法。
（四）上訴人於被上訴人異議後事隔一年（八十九年四月）才起訴，被上訴人於八十
      九年二月已將李榮吉退社，同年三月十三日行使抵銷權抵銷李榮吉之股金。。
（五）被上訴人對李榮吉曾於八十四年六月九日為訴外人劉清水擔任連帶保證人，向
      被上訴人借款，該借款並未如數清償。被上訴人因而對李榮吉之股金債權行使
      抵銷權，故被上訴人對李榮吉之債權於上訴人起訴前即已存在，依民法第三百
      四十條，扣押前已存在之債權仍可抵銷。
（六）被上訴人於八十八年六月七日收受扣押命令，於八十八年六月九日聲明異議。
三、證據：援用原審之立證方法，另提出借據、支出傳票為證。
    理    由
一、上訴人起訴主張訴外人李榮吉於被上訴人合作社處有投資新臺幣（下同）四萬元
    ，而訴外人李榮吉積欠其二百八十三萬元及利息、違約金，經其依法聲請法院強
    制執行，由法院發扣押命令禁止訴外人李榮吉領取其在被上訴人合作社投資之股
    金，詎被上訴人竟為異議，被上訴人並稱訴外人李榮吉之股金已因李榮吉積欠伊
    合作社之債務經伊行使抵銷權而不復存在，然被上訴人主張對訴外人李榮吉之抵
    銷權已違反民法第三百四十條之規定，應屬無效，李榮吉在被上訴人合作社之投
    資仍然存在，且訴外人李榮吉怠於行使上開股金返還請求權，其顯有提起確認之
    訴之法律上利益，且因符合民事訴訟法第二百五十五條第一項但書第三、四、七
    款之規定，爰先訴請判決代位李榮吉為退社之意思表示及代位李榮吉請求返還股
    金及利益分配，繼則變更訴之聲明為請求被上訴人給付四萬元並自起訴狀繕本送
    達被上訴人之翌日起至清償日止按年息百分之五計算之利息。嗣又變更聲明為確
    認李榮吉對被上訴人有四萬元之股金債權存在等情。並補稱：此一變更屬聲明內
    容之減縮，符合修正後民事訴訟法第二百五十五條第一項第二、三、七款之要件
    ，被上訴人之異議並非對債權有爭執，而係認為合作社股金不得扣押，然合作社
    股金依法並非不得扣押，且被上訴人之異議超過法定之十日期間，異議不合法等
    語。
二、被上訴人則以系爭股金債權業經抵銷，上訴人並無即受確認判決之法律上利益，
    且上訴人為訴之變更並不合法，又縱上訴人起訴合法，然訴外人李榮吉於伊合作
    社之股金請求權係一種特殊身分權，依合作社法規定不得轉讓或提供擔保，其出
    社必須依一定程序辦理，且其保證責任須經二年始得解除，乃附有條件及期限，
    自不得由上訴人代位行使，更因訴外人李榮吉償還積欠伊之債務而不存在，上訴
    人之主張顯無理由等語置辯。並補稱：被上訴人遵期異議，上訴人於被上訴人異
    議後一年才起訴，且被上訴人對李榮吉之債權於扣押前已存在，故雖系爭股金債
    權已遭扣押，被上訴人仍可行使抵銷權等語。
三、按原告主張訴外人李榮吉有投資於被告處四萬元之股金，而訴外人李榮吉積欠原
    告二百八十三萬元及利息、違約金，經原告向法院聲請強制執行，經本院以八十
    八年度執字第一八三三六號強制執行，業據原告提出本院執行命令乙紙為證，並
    為被告所不爭執，堪信為真實。本件應審查者，首為：上訴人於原審所為訴之變
    更是否合法？若合法，則應進而審就上訴人之訴有無確認利益？若有確認利益，
    則上訴人之訴有無理由？茲分述如下：
（一） 訴之變更是否合法部分：
    上訴人於原審起訴時，雖係請求代位為退社之意思表示，並求返還股金，嗣變更
    為請求被上訴人給付四萬元並自起訴狀繕本送達被上訴人之翌日起至清償日止按
    年息百分之五計算之利息，繼又變更聲明為被上訴人與李榮吉之股金債權存在，
    被上訴人雖對上訴人所為訴之變更表示異議，惟查：上訴人據以提起本件訴訟之
    基礎事實，均為訴外人李榮吉於被上訴人合作社處有投資四萬元，而訴外人李榮
    吉積欠其二百八十三萬元及利息、違約金，經其依法聲請法院強制執行，由法院
    發扣押命令禁止訴外人李榮吉領取其在被上訴人合作社投資之股金，被上訴人提
    出異議稱訴外人李榮吉之股金已因李榮吉積欠伊合作社之債務經伊行使抵銷權而
    不復存在，上訴人乃提起本件訴訟此一基礎事實，且依其起訴時所為之訴之聲明
    ，其請求之範圍包括需認定李榮吉對被上訴人之股金債權存在與否、數額為何，
    以及上訴人是否可代位李榮吉向被上訴人表示退社並請求返還股金，而其第一次
    變更之訴之聲明，其請求判決之內容較原聲明減少，僅餘需認定李榮吉對被上訴
    人之股金債權存在與否、數額為何以及上訴人是否可代位李榮吉向被上訴人請求
    返還此筆股金，其第二次變更之訴之聲明，請求判決之範圍更僅餘確認李榮吉對
    被上訴人之股金債權存在與否、數額為何，雖其請求權基礎不同，訴之聲明用字
    差別亦大，然論其實質，確屬訴之聲明「質」之減縮，亦即其請求判決認定之範
    圍較原訴之聲明為減少，揆諸修正後民事訴訟法第二百五十五條第一項第二、三
    款之規定，其訴之變更應屬合法，原審不許上訴人為訴之變更，容有違誤，是本
    院應依上訴人第二次變更後之訴之聲明為審理，合先敘明。
（二）上訴人之訴有無確認利益：
        經本院依職權調閱本院八十八年度執字第一八三三六號卷宗審核結果，本院
    民事執行處係於八十八年六月三日以八十八高敬民強字第一八三三六號核發扣押
    命令，於新台幣貳佰捌拾萬元，及自民國八十四年十二月十四日起至清償日止
    ，按年息百分之九點五計算之利息，其逾期在六個月以內者，按上開利率百分之
    十，逾期超過六個月者，按上開利率百分之二十計算之違約金之範圍內，禁止李
    榮吉收取其對被上訴人之債權，或為其他處分，並禁止被上訴人對李榮吉為清償
    ，被上訴人係於八十八年六月七日收受該扣押命令，此有執行命令、送達回證各
    一份附於該卷宗可稽，而被上訴人係於八十九年二月十日，以社股乃身份權，不
    得轉讓或供擔保，且其出社程序法有明文，又其保證責任須經二年始得解除，附
    有條件及期限，被上訴人無法同意扣押等語為由，聲明異議，本院民事執行處於
    八十九年二月十五日將上開（被上訴人聲明異議）情事通知上訴人，上訴人於八
    十九年二月十八日收受通知，亦有送達回證一份在卷可稽，上訴人乃於八十九年
    四月二十五日向本院岡山簡易庭提起本件訴訟。
        惟按，第三人不承認債務人之債權或其他財產權之存在，或於數額有爭議或
    有其他得對抗債務人請求之事由時，應於接受執行法院命令後十日內，提出書狀
    ，向執行法院聲明異議。債權人對於此一異議認為不實時，得於收受前項通知後
    十日內向管轄法院提起訴訟，強制執行法第一百十九條第一項、第一百二十條第
    二項定有明文。換言之，強制執行法第一百二十條第二項所定訴訟之目的，僅在
    排除執行命令經第三債務人異議後，所造成執行債權人私權危殆之狀況，至於其
    他情況所造成之私權危殆，則不在該條所可規範之範圍內。於法院所發之執行命
    令屬扣押命令時，須債務人對於該扣押命令已有合法異議，債權人始有依強制執
    行法第一百二十條第二項提起確認之訴，確認債務人對第三債務人之債權確屬存
    在，以排除其私權地位危殆狀態之必要，此與一般情況之確認訴訟，僅需係指法
    律關係之存否不明確，原告主觀上認其在法律上之地位有不安之狀態存在，且此
    種不安之狀態，能以確認判決將之除去者，即可提起，尚屬有間。此觀依強制執
    行法第一百二十條第二項提起確認訴訟時，僅需列第三債務人為被告，而提起一
    般確認訴訟則需列系爭債權債務之雙方當事人（於上開情況下，即為執行債務人
    與第三債務人）為被告；且法院依強制執行法第一百二十條第二項所為之判決，
    其既判力僅及於執行債務人與第三債務人間，若係提起一般確認之訴，則既判力
    則將及於執行債權人、執行債務人與第三債務人間一節，益證二者於法律要件上
    與規範目的上之差距。從而，若第三債務人對扣押命令並未合法異議，則債權人
    已可依強制執行法第一百十九條第二項聲請執行法院逕向該第三債務人為強制執
    行，自無另依強制執行法第一百二十條第二項提起確認訴訟之必要。本件被上訴
    人係於八十八年六月七日收受該扣押命令，然遲至八十九年二月十日始提出異議
    ，已如前述，是以被上訴人之異議顯已逾強制執行法第一百十九條第一項所定之
    十日期間至明；被上訴人既未於法定期間內提出異議，揆諸上開說明，上訴人已
    可逕行聲請對被上訴人為強制執行，其私權地位不致因被上訴人此一逾期提出之
    異議而受影響，自無另依強制執行法第一百二十條第二項提起本件訴訟之必要，
    是以上訴人提起本件確認之訴，即難認為有即受確認判決之法律上利益，自應予
    駁回。
四、綜上所述，上訴人所為訴之變更雖屬合法，然其變更後之訴仍欠缺確認利益，於
    法不合，應予駁回。原審就上訴人變更前之訴為審理而駁回上訴人於原審之訴，
    其理由雖有未洽，然結論並無不當，上訴人仍執前詞指摘原判決違法，求予廢棄
    ，即無理由，應予駁回。
五、因本件事證已臻明確，兩造其餘主張陳述及所提之證據，均毋庸再予審酌，附此
    敘明。
六、本件上訴為無理由，依民事訴訟法第四百三十六條之一第三項、第四百四十九條
    第一項、第七十八條，判決如主文。
中      華      民      國    九十      年      九      月      七      日
                              臺灣高雄地方法院民事第六庭
~B審判長法官  楊富強
~B法      官  陳業鑫
~B法      官  陳怡雯
右為正本係照原本作成。
本判決不得上訴。
中      華      民      國    九十      年      九      月      七      日
~B法院書記官  王世雄


司法院資訊處製作；財團法人民間司法改革基金會備份。
